臺灣高等法院臺中分院民事判決　九十三年度保險上更(一)字第三號
　　上　訴　人　三商美邦人壽保險股份有限公司
　　法定代理人　劉中興
　　被　上訴人　甲○○
右當事人間請求給付保險金事件，上訴人對於中華民國八十八年五月二十八日臺灣南
投地方法院八十七年度保險字第七號號第一審判決提起上訴，經最高法院第一次發回
更審，本院於九十三年六月十五日言詞辯論終結，判決如左：
    主    文
原判決關於命上訴人給付部分，暨訴訟費用（確定部分除外）之裁判均廢棄。
右廢棄部分，被上訴人在第一審之訴駁回。
第一、二審及發回前第三審訴訟費用（除確定部分外）由被上訴人負擔。
    事實及理由
壹、程序方面：
　　被上訴人經合法通知，未於言詞辯論期日到場，核無民事訴訟法第三百八十六條
　　所列各款情形，爰依上訴人之聲請，就該部分由上訴人一造辯論而為判決。
貳、得心證之理由：
一、被上訴人未於言詞辯論期日到場，據其以前到場之起訴主張：伊與訴外人黃金春
    是夫妻關係，二人為分散風險，分別於：(一)民國（下同）八十六年五月十四日，
    由黃金春與上訴人三商人壽股份有限公司（下稱三商人壽公司）訂立終身壽險（
    主約）及定期壽險（附約）契約（保單號碼：000000000000），保
    險額度主約部分為新臺幣（下同）三十萬元，附約部分為四十萬元，合計七十萬
    元。(二)八十四年十月三日，由伊與上訴人新光人壽保險股份有限公司（下稱新光
    人壽公司）訂立新光新世紀增額終身壽險（保單號碼：新世紀五Ｍ○三五一○九
    ）及新光防癌終身壽險契約（保單號碼：防癌ＧＪ四一五四二六），前者保險額
    度於訂約時為六十萬元，自八十四年十月三日起至一百零四年十月二日止，每年
    之增額金額為原保險額度百分之十五，未滿一年以一年計；後者保險額度為五十
    萬元。(三)八十五年五月八日，由黃金春與新光人壽訂立長期看護終身壽險（保單
    號碼：看護ＢＭ○三五○一四），保險額度為一百十六萬元。以上契約均以黃金
    春為被保險人，伊為受益人。詎黃金春於八十六年十月三十日，因不明原因死亡
    ，上訴人依各該保險契約條文之約定，應負給付之責，其中上訴人三商人壽公司
    應給付數額為七十萬元，上訴人新光人壽公司應給付數額，連同新光長期看護終
    身保險契約，已繳納而未到期，依約應予退還之保險費九百零九元，共計二百三
    十三萬零九百零九元。然經伊多次申請，上訴人均拒絕給付等情，爰依保險契約
    之法律關係，求為命上訴人給付被上訴人七十萬元及加付自起訴狀繕本送達翌日
    起至清償日止按年息百分之五計算之法定遲延利息之判決（其中被上訴人請求新
    光人壽公司給付部分，原審為被上訴人勝訴判決，新光人壽公司不服提起上訴，
    經本院前審判准新光人壽公司應給付被上訴人一百一十六萬元零九百零九元本息
    ，其餘請求駁回，被上訴人不服上訴，業經最高法院判決上訴駁回，已告確定）
    。
二、上訴人則以：被保險人黃金春死亡原因，依相驗屍體證明書所載，為「有機磷農
    藥FENTHI ON（芬殺松、力拔山）中毒」，上開農藥有劇臭且入口辛烈難嚥，一
    般人於正常情況下誤飲機率甚小，顯係自殺，被保險人既因自己之行為導致保險
    事故發生，伊依法不負給付責任；又被上訴人於警訊及偵查中，迭次自承，被上
    訴人為黃金春投保，未經黃金春同意，於電話監聽中，亦為相同陳述，是兩造間
    之保險契約，均因未經黃金春書面承認，系爭保險契約係被上訴人未經黃金春同
    意而擅自以黃金春之名義投保而訂立者，被上訴人於訂立系爭保險契約時不但非
    以黃金春之代理人自居，且未依保險法第四十六條規定載明代訂之意旨，則被上
    訴人所為應屬單純之偽造行為，而與民法第一百七十條第一項關於無權代理規定
    之要件不符，難認得成立無權代理。退而言之，縱認被上訴人未經黃金春同意而
    擅自訂立系爭保險契約乃無權代理之行為，惟按無權代理人以代理人名義代理所
    為之法律行為，非經本人承認，對於本人不生效力，民法第一百七十條第一項訂
    有明文。茲被保險人黃金春對於被上訴人以其名義訂立系爭保險契約既始終不知
    情，可見系爭保險契約未曾經黃金春承認至明，又黃金春已經死亡，則系爭保險
    契約即已確定對黃金春不發生效力，不論此契約對於黃金春是否有利，被上訴人
    仍不得依此契約請求給付保險金而不生效力等語，資為抗辯。
三、本件被上訴人起訴主張被上訴人與黃金春於前揭時間分別以黃金春為被保險人，
　　被上訴人為受益人，與上訴人訂立上開保險契約，嗣於八十六年十月三十日黃金
　　春死亡，上訴人均尚未依約給付保險金等情，業據其提出保險單、要保申請書、
　　保險契約基本條款、相驗屍體證明書、戶籍謄本等件為證。上訴人就系爭保險契
　　約約定之內容及其理賠金額之計算等節，均不爭執，此部分之事實，自堪採信被
　　上訴人之主張為真實。
四、上訴人辯稱系爭保險契約自屬第三人訂立之死亡保險契約，未經黃金春書面同意
    ，依修正前保險法第一百零五條規定為無效等語。按修正前保險法第一百零四條
    規定：「人壽保險契約，得由本人或第三人訂立之。」同法第一百零五條規定：
    「由第三人訂立之死亡保險契約，未經被保險人書面承認，並約定保險金額，其
    契約無效。」由上開條文對照觀之，保險契約上被保險人與要保人同一人者，為
    由本人訂立，否則即屬由第三人訂立。系爭契約之要保人與被保險人同為黃金春
    ，有被上訴人提出之要保書一份附卷可稽（見原審卷第一二頁），依上所述，本
    件應屬由本人所訂立之保險契約，自無修正前保險法第一百零五條規定之適用。
    是上訴人上開所辯，為不可採。
五、惟上訴人辯稱系爭保險契約係被上訴人未經黃金春同意而擅自以黃金春之名義投
    保而訂立，因未經被保險人黃金春書面承認，依民法第一百七十條第二項規定，
    系爭保險契約因未經黃金春承認而不生效力，被上訴人自不得請求給付保險金等
    語。經查：
(一)、按民法第一百七十條第一項規定「無權代理人以代理人之名義所為之法律行為，
    非經本人承認，對其本人不生效力。」，保險法第四十六條規定「保險契約由代
    理人訂立者，應載明代訂之意旨。」，又當事人主張有利於己之事實者，就其事
    實有舉證之責，亦為民事訴訟法第二百七十七條前段所明定。即依舉證責任分配
    原則，主張代理權利存在及經本人承認而效力者，應就該事事負舉證責任。本件
    被上訴人既主張有經夫黃金春同意或承認而代理簽名「黃金春」，則應就是否為
    黃金春之代理及經黃金春承認之積極事實負舉證責任。
(二)、本件保險契約有關告知事項欄後之要保人、被保險人「黃金春」三字之簽名，均
    為被上訴人所簽署之事實，已為被上訴人自認在卷（見本院審卷第一六二頁），
    被上訴人主張代理其夫黃金春簽名而簽訂系爭保險契約，則應就代理之積極事實
    負舉證責任，惟被上訴人未提出書面證據以供本院審酌。再依八十七年一月十七
    日南投縣警察局集集分局偵查員查訪被上訴人，詢問被上訴人共替黃金春投保多
    少保險，黃金春是否知道時，被上訴人告稱：「除勞工保險外，尚有新光人壽保
    險．．另還投保三商人壽保險公司保險．．所有保單都寄放在承辦人手中，無法
    立即取回，黃金春都不知道」等語；次日，被上訴人並曾與其表嫂於電話中討論
    有關黃春金投保一事應如何對警察講，亦直言不可以讓警察或檢察官知道是由被
    上訴人投保，沒有讓黃金春知道語；被上訴人復於八十七年三月十七日檢察官調
    查時，答稱：「（替死者投了幾個保險？）二個新光人壽，一個三商人壽，投保
    人都是我」、「（死者知道否？）知道新光人壽，但三商人壽不知道」等語，此
    有查訪記錄、電話監聽記錄、訊問筆錄等附於臺灣南投地方法院檢察署相驗卷可
    考（見相驗卷第六五、八八、一○八頁）。被上訴人上開於警訊及偵查中所述，
    既近接於事發當時，且電話中對談內容又係被上訴人於不知受監聽之情況下，本
    於自由意志所言，較之兩造已有保險理賠爭議後，被上訴人於本件訴訟中所陳，
    應屬真實可採，足見被上訴人為其夫黃金春投保系爭保險，並未經黃金春同意或
    事後承認，應可確認。
(三)、證人即三商人壽業務員莊太郎雖於原審固到庭證稱：黃金春與三商人壽間之保險
    契約，由伊辦理，洽談保險事宜時，被上訴人及黃金春二人均在場，黃金春本人
    有投保意願，也是談話的主要的對象，被上訴人只是在旁邊聽而已，伊因而將黃
    金春列為要保人，要保書留給黃金春簽名，簽妥後由被上訴人將要保書連同保費
    一併交付，該契約在締約過程，黃金春就投保一事，確有同意等語（原審卷一四
    一頁背面、一四二頁），然證人莊太郎嗣後改稱「客戶（指黃金春、下同）不在
    家，由客戶配偶（即被上訴人）將要保書及現金交於我回公司」，「伊與客戶接
    觸過程中，客戶有意想買，但覺得還是要考慮，故將要保書及建議書交於客戶，
    請客戶如果決定要買時，簽名並備齊現金．．」等語，有莊太郎所出具之保險招
    攬確認報告書附卷可稽（本院前審卷四○頁），證人莊太郎之證詞前後矛盾，且
    黃金春並非不能簽名或不解保險意義之人，黃金春竟無簽名或事後承認之積極行
    為（如繳保險費、收取保單等），足見證人莊太郎於原審之證述不免失之偏頗，
    尚難資為有利於被上訴人之認定。為此，被上訴人既未舉證證明系爭保險契約為
    有權代理及經要保人黃金春承認，則上訴人辯稱，系爭保險契約不生效力等語，
    應為可採。
六、綜上所述，系爭保險契約既不生效力。從而，被上訴人本於保險契約之法律關係
    ，請求上訴人給付保險金七十萬元及加給法定遲延利息，自屬無據，為無理由，
    不應准許。原審就此部分判命上訴人如數給付，自有未洽。上訴意旨指摘原判決
    不當，求予廢棄改判，為有理由。自應由本院予以廢棄改判，如主文第二項所示
    。
七、據上論結，本件上訴為有理由，依民事訴訟法第四百五十條、第四百六十三條、
    第三百八十五條第一項前段、第七十八條，判決如主文。
中　　　華　　　民　　　國　　九十三　　年　　　六　　　月　　二十九　　日
~B1民事第七庭審判長法　官　簡清忠
~B2　　　　　　　　法　官　陳賢慧
~B3　　　　　　　　法　官　盧江陽
右為正本係照原本作成。
不得上訴。
~B 　 　　　　　　書記官　康孝慈
中　　　華　　　民　　　國　　九十三　　年　　　六　　　月　　 三十　　 日
　　　　　　　　　　　　　　　　　　　　　　　　　　　　　　　　　　　　Ｙ
